ACORDAO-COMPLETO-2353475

ACÓRDÃO 7556/2019 ATA 28/2019 - PRIMEIRA CÂMARA

VISTOS, relatados e discutidos estes autos de tomada de contas especial instaurada pelo Fundo Nacional de Saúde (FNS) , em desfavor de exsecretários municipais de Cantanhede/MA, em razão da não comprovação da regular aplicação dos recursos repassados pela União àquela municipalidade nos exercícios de 2010, 2011, 2013 e 2014, na modalidade fundo a fundo,
ACORDAM os Ministros do Tribunal de Contas da União, reunidos em sessão da Primeira Câmara, ante as razões expostas pelo Relator, em:
9.1. considerar revéis o Sr. Antônio Emetério Batista e as Sras. Chêlia Maria Silva e Cláudia Melo Coelho, para todos os efeitos, dando-se prosseguimento ao processo, com fulcro no art. 12, § 3º, da Lei 8.443/92;
9.2. com fundamento nos arts. 1º, inciso I, 16, inciso III, alíneas "b" e "c", e § 2º, da Lei 8.443/1992, c/c os arts. 19 e 23, inciso III, da mesma lei, e com os arts. 1º, inciso I, 209, inciso III, e § 5º, 210 e 214, inciso III, do Regimento Interno/TCU, julgar irregulares as contas do Sr. Antônio Emetério Batista (CPF XXX.080.123-XX) , na condição de exsecretário municipal de administração de Cantanhede/MA; do Sr. Manoel Erivaldo Caldas dos Santos (CPF XXX.621.203-XX) , na condição de exsecretário municipal de governo de Cantanhede/MA; do Sr. Marco Antônio Rodrigues de Souza (CPF XXX.176.743-XX) , na condição de exsecretário municipal de governo de Cantanhede/MA; da Sra. Chêlia Maria Silva (CPF XXX.461.503-XX) , na condição de exsecretária municipal de saúde de Cantanhede/MA, e da Sra. Cláudia Melo Coelho (CPF XXX.535.393-XX) , na condição de exsecretária municipal de saúde de Cantanhede/MA, e condená-los, em solidariedade, ao pagamento das quantias a seguir especificadas, com a fixação do prazo de quinze dias, a contar das notificações, para comprovarem, perante este Tribunal (art. 214, inciso III, alínea "a", do Regimento Interno) , o recolhimento das dívidas aos cofres do Fundo Nacional de Saúde, atualizadas monetariamente e acrescidas dos juros de mora, calculados a partir das datas discriminadas até a data dos recolhimentos, na forma prevista na legislação em vigor:
9.2.1. débito de responsabilidade solidária do Sr. Emetério Batista (CPF XXX.080.123-XX) , do Sr. Manoel Erivaldo Caldas dos Santos (CPF XXX.621.203-XX) e da Sra. Cláudia Melo Coelho (CPF XXX.535.393-XX) :
                       TRIBUNAL DE CONTAS DA UNIÃO		TC Processo 031.955/2017-7
	Valor Original (R$) 
	Data da Ocorrência 

	    6.624,94 
	03/05/2010

	    1.619,83 
	12/05/2010

	    5.005,11 
	13/05/2010

	   17.485,93 
	23/06/2010

9.2.2. débito de responsabilidade solidária do Sr. Antônio Emetério Batista (CPF XXX.080.123-XX) , do Sr. Marco Antônio Rodrigues de Souza (CPF XXX.176.743-XX) e da Sra. Cláudia Melo Coelho (CPF XXX.535.393-XX) : 
	Valor Original (R$) 
	Data da Ocorrência 

	   30.679,49 
	09/05/2011

	   11.948,15 
	05/10/2011

	   64.170,00 
	21/02/2013

	   21.390,00 
	24/10/2013

	   10.695,00 
	28/11/2013

	   10.695,00 
	24/12/2013

	   10.695,00 
	24/01/2014

	    6.690,00 
	21/02/2013

	    6.690,00 
	02/10/2013

	    3.345,00 
	24/01/2014

9.2.3. débito de responsabilidade solidária do Sr. Emetério Batista (CPF XXX.080.123-XX) , do Sr. Marco Antônio Rodrigues de Souza (CPF XXX.176.743-XX) e da Sra. Chêlia Maria Silva (CPF XXX.461.503-XX) :
	Valor Original (R$) 
	Data da Ocorrência 

	   74.865,00 
	21/03/2013

	   53.475,00 
	22/04/2013

	   21.390,00 
	24/05/2013

	   21.390,00 
	25/07/2013

	   21.390,00 
	26/08/2013

	   21.390,00 
	24/09/2013

	   10.035,00 
	21/03/2013

	   10.035,00 
	03/05/2013

	    6.690,00 
	23/05/2013

	    6.690,00 
	25/06/2013

	   10.035,00 
	25/07/2013

	   10.035,00 
	26/08/2013

9.3. aplicar aos Srs. Antônio Emetério Batista (CPF XXX.080.123-XX) , Manoel Erivaldo Caldas dos Santos (CPF XXX.621.203-XX) e Marco Antônio Rodrigues de Sousa (CPF XXX.176.743-XX) e às Sras. Chêlia Maria Silva (CPF XXX.461.503-XX) e Cláudia Melo Coelho (CPF XXX.535.393-XX) , individualmente, a multa prevista no art. 57 da Lei 8.443/1992 c/c o art. 267 do Regimento Interno/TCU, nos valores adiante discriminados, com a fixação do prazo de quinze dias, a contar das notificações, para comprovarem, perante este Tribunal (art. 214, inciso III, alínea "a", do Regimento Interno) , o recolhimento das dívidas aos cofres do Tesouro Nacional, atualizadas monetariamente desde a data deste acórdão até a dos efetivos recolhimentos, se forem pagas após o vencimento, na forma da legislação em vigor:
	Responsável
	Valor (R$) 

	Antônio Emetério Batista
	30.000,00

	Manoel Erivaldo Caldas dos Santos
	30.000,00

	Marco Antônio Rodrigues de Sousa
	30.000,00

	Chêlia Maria Silva
	40.000,00

	Cláudia Melo Coelho
	40.000,00

9.4. autorizar, desde logo, nos termos do art. 28, inciso II, da Lei 8.443/1992, a cobrança judicial das dívidas, caso não atendidas as notificações; e
9.5. encaminhar cópia desta deliberação ao Procurador-Chefe da Procuradoria da República no Estado do Maranhão, nos termos do § 3º do art. 16 da Lei 8.443/1992 c/c o § 7º do art. 209 do Regimento Interno do TCU, para adoção das medidas cabíveis.

Tomada de contas especial instaurada pelo Fundo Nacional de Saúde (FNS), em desfavor de ex-secretários municipais de Cantanhede/MA, em razão da não comprovação da regular aplicação dos recursos repassados pela União àquela municipalidade nos exercícios de 2010, 2011, 2013 e 2014, na modalidade fundo a fundo.

Primeira Câmara

Prefeitura Municipal de Cantanhede/MA.

3. Interessados/Responsáveis:
3.1. Interessado: Fundo Nacional de Saúde - MS (00.530.493/0001-71).
3.2. Responsáveis: Antonio Emetério Batista (XXX.080.123-XX); Chêlia Maria Silva (XXX.461.503-XX); Claudia Melo Coelho (XXX.535.393-XX); Manoel Erivaldo Caldas dos Santos (XXX.621.203-XX); Marco Antonio Rodrigues de Sousa (XXX.176.743-XX).

13.1. Ministros presentes: Walton Alencar Rodrigues (Presidente), Benjamin Zymler, Bruno Dantas e Vital do Rêgo.
13.2. Ministros-Substitutos presentes: Augusto Sherman Cavalcanti (Relator) e Weder de Oliveira.

ACORDAO-COMPLETO-2485472

Acórdão 11059/2021 - Primeira Câmara

AUGUSTO SHERMAN

Adoto como relatório parte da instrução elaborada por Auditor Federal lotado na SecexTCE (peça 65) , anuída pelos dirigentes da unidade (peças 66-67) e, em quota singela, pelo MP/TCU (peça 68) , em parecer da lavra do e. Procurador Marinus Eduardo De Vries Marsico: 
"INTRODUÇÃO
1. Trata-se de Tomada de Contas Especial (TCE) instaurada pela Diretoria Executiva do Fundo Nacional de Saúde, em desfavor dos Srs. Antônio Emetério Batista, Marco Antônio Rodrigues de Sousa e Manoel Erivaldo Caldas dos Santos e das Sras. Cláudia Melo Coelho e Chêlia Maria Silva, na condição de exsecretários (as) municipais de Cantanhede/MA, em razão da não comprovação da regular aplicação dos recursos repassados pela União à Prefeitura Municipal de Cantanhede/MA nos exercícios de 2010, 2011, 2013 e 2014, na modalidade fundo a fundo.
HISTÓRICO 
2. De acordo com o Relatório de Auditoria 937/2017, de 28/9/2017 (peça 34) , do Ministério da Transparência e Controladoria-Geral da União (CGU) , a TCE foi instaurada pelo Fundo Nacional de Saúde (FNS) em razão de irregularidades na documentação exigida para a prestação de contas dos recursos repassados à Prefeitura Municipal de Cantanhede/MA nos exercícios de 2010, 2011, 2013 e 2014, cuja motivação foi materializada pela constatação de irregularidades na comprovação da utilização dos recursos, conforme apontado no Relatório de Auditoria 13.794-MS/SGEP/Denasus, de 11/6/2014 (peça 30) , e resumido no Relatório Completo do Tomador de Contas Especiais 99/2017, de 26/5/2017 (peça 33) , peça 34, p. 2. 
3. Segundo o relatório do Departamento Nacional de Auditoria do Sistema Único de Saúde (Denasus) , os recursos do Fundo Municipal de Saúde (FMS) não eram gerenciados pela Secretaria Municipal de Saúde (Constatação 308023) . A gestão dos recursos era exercida pelo secretário municipal de administração e finanças, Antônio Emetério Batista, juntamente com o secretário municipal de governo, Manoel Erivaldo Caldas dos Santos, conforme consta nas declarações emitidas pela secretária municipal de saúde Claudia Melo Coelho, nos Decretos 006/2009, 007/2009 e 003/2011 e na Portaria 015/2013, assinados pelo exprefeito municipal José Martinho dos Santos Barros designando os secretários municipais de administração e finanças e de governo para exercerem a função de ordenadores de despesas da Prefeitura Municipal de Cantanhede/MA, fato que contraria o inciso III do art. 9° combinado com o § 2° do art. 32 da Lei 8.080/1990, no que se refere à movimentação dos recursos do Sistema Único de Saúde (SUS) . Esta lei dispõe que cabe ao gestor municipal de saúde atuar como ordenador de despesas dos recursos do FMS (peça 30, p 1) 
4. Adicionalmente, a auditoria promovida pelo Denasus apontou irregularidades e descumprimentos de normas então vigentes, bem como dano ao Erário federal de R$ 475.153,45 (peça 30, p. 36) , em razão de:
a) ausência de documentação comprobatória da despesa, relativamente ao bloco Assistência Farmacêutica (peça 30, p. 28-30) , no montante de R$ 73.353,45;
b) ausência de apresentação de produção e registros de pagamento a profissional médico da equipe Estratégia Saúde da Família (ESF) , evidenciando falta de profissional médico em seis equipes de Saúde da Família por período superior a sessenta dias, máximo permitido pela legislação, no bloco Atenção Básica, no montante de R$ 331.545,00 (peça 30, p. 30-36) ; e 
c) ausência de apresentação de produção e registros de atendimento de profissional odontólogo da equipe Estratégia Saúde Bucal (ESB) , evidenciando falta de dentista em duas equipes de Saúde da Família por período superior a sessenta dias, no bloco Atenção Básica, no montante de R$ 70.245,00 (peça 30, p. 30-36) .
6. O item III do relatório do tomador de contas apresentou tabela contendo a descrição das irregularidades e o apontamento do débito (peça 33, p. 2) , a seguir reproduzida.
Tabela 1 - Irregularidades e quantificação do dano ao erário
	Data do Fato Gerador
	Valor (R$) 
	Irregularidade e Fundamentação

	03/05/2010
	  6.624,94
	
	12/05/2010
	  1.619,83
	Ausência de documentação comprobatória da despesa.

	13/05/2010
	  5.005,11
	
	23/06/2010
	 17.485,93
	Lei n° 4.320/1964, artigo 63, §§ 1° e 2°;

	09/05/2011
	 30.679,49
	Decreto 93.872/ 1986, art. 36, § 2°; e 

	05/10/2011
	 11.948,15
	Constituição Federal, art. 70, Parágrafo

	Total Parcial
	 73.363,45
	
	21/02/2013
	 64.170,00
	
	21/03/2013
	 74.865,00
	
	22/04/2013
	 53.475,00 
	Ausência de apresentação de produção e registros de pagamento a 

	24/05/2013
	 21.390,00 
	profissional médico da equipe ESF, evidenciando a falta de 

	25/07/2013
	 21.390,00 
	médico em seis equipes de Saúde da Família por período superior a 

	26/08/2013
	 21.390,00 
	sessenta dias.

	24/09/2013
	 21.390,00 
	
	24/10/2013
	 21.390,00 
	Portaria GM/MS 2.488, de 21/10/2011, Anexo A, Inciso I;

	28/11/2013
	 10.695,00 
	Lei n° 4.320/1964, artigo 63, §§ 1° e 2°; e

	24/12/2013
	 10.695,00 
	Decreto 93.872/ 1986, art. 36, § 2°.

	24/01/2014
	 10.695,00 
	
	Total Parcial
	331.545,00
	
	21/02/2013
	  6.690,00 
	
	21/03/2013
	  10.035,00 
	Ausência de apresentação de produção e registros de pagamento a 

	03/05/2013
	  10.035,00 
	profissional odontólogo da equipe ESB, evidenciando a falta de dentista

	23/05/2013
	   6.690,00 
	em seis equipes de Saúde da Família por período superior a sessenta dias.

	25/06/2013
	   6.690,00 
	
	25/07/2013
	  10.035,00 
	
	26/08/2013
	  10.035,00 
	Portaria GM/MS 2.488, de 21/10/2011, Anexo A, Inciso I;

	02/10/2013
	   6.690,00 
	Lei n° 4.320/1964, artigo 63, §§ 1° e 2°; e

	24/01/2014
	   3.345,00 
	Decreto 93.872/ 1986, art. 36, § 2°.

	Total Parcial
	  70.245,00 
	
	Total Geral
	 475.153,45 
	Fonte: peça 33, p. 2

7. A demonstração das responsabilidades dos agentes envolvidos constou do item IV do relatório do tomador de contas especiais (peça 33, p. 3) , enquanto que a quantificação do dano e a imputação de responsabilidade constou do item VIII do referido relatório (peça 33, p. 6) e do item 6.1 do Relatório de Auditoria 932/2017 (peça 34, p. 3) .
8. O item V do relatório do tomador de contas especiais (peça 33, p. 3-5) relacionou os documentos encaminhados aos responsáveis visando a regularização das contas e o ressarcimento ao Erário, incluindo os ofícios de notificação para quitação do dano.
9. Em 28/9/2017, a CGU emitiu o Relatório de Auditoria 92/2017 (peça 34) , em concordância com o relatório do tomador de contas, concluindo que os Srs./Sras. Antônio Emetério Batista, Chêlia Maria Silva, Cláudia Melo Coelho, Manoel Erivaldo Caldas dos Santos e Marco Antônio Rodrigues de Sousa encontravam-se solidariamente em débito com a Fazenda Nacional pela importância de R$ 475.173,45, em valores originais.
10. O certificado de auditoria (peça 35) e o parecer do dirigente do órgão de controle interno (peça 36) concluíram pela irregularidade das presentes contas.
11. Em 13/10/2017, o Ministro de Estado da Saúde atestou haver tomado conhecimento das conclusões contidas no relatório e certificado de auditoria, bem como do parecer conclusivo do dirigente do órgão de controle interno, que se manifestou pela irregularidade das contas, e determinou o encaminhamento do processo ao TCU (peça 37) .
12. No âmbito do TCU, a instrução inicial (peça 42) , endossada pela SecexTCE (peças 43 e 44) , concluiu que:
a) os recursos provenientes do FNS não eram geridos pela secretaria municipal de saúde, conforme assim determina o § 2º do art. 32 da Lei 8.080/1990, mas em conjunto pelos secretários municipais de administração e finanças e de governo, com participação da secretária municipal de saúde;
b) dano ao Erário federal de R$ 475.153,45 (peça 30, p. 36) , em razão de falta de documentação comprobatória da despesa e ausência de apresentação de produção e registros de pagamento a profissionais médicos e odontólogos das equipes ESF e ESB;
c) as responsabilidades pelas despesas sem comprovantes e/ou não comprovadas deviam ser atribuídas aos gestores do município durante a ocasião da transferência dos valores à municipalidade, quais sejam os secretários municipais de administração e finanças e de governo, em solidariedade com a secretária municipal de saúde, uma vez que as despesas afetas à área de saúde foram movimentadas em conjunto.
13. Consequentemente, propôs a citação solidária dos responsáveis Srs. Antônio Emetério Batista, Manoel Erivaldo Caldas dos Santos e Marco Antônio Rodrigues de Souza e Sras. Cláudia Melo Coelho e Chêlia Maria Silva, conforme os respectivos períodos de gestão e das despesas não comprovadas.
14. Com amparo na delegação de competência do relator deste feito, Ministro Augusto Sherman Cavalcanti, nos termos do art. 1º, inciso VII, da Portaria-MINS-ASC 10, de 15/8/2017, a SecexTCE promoveu a citação dos responsáveis conforme os seguintes expedientes, de 25/7/2018:
14.1. Ofício 782/2018-TCU/SecexTCE, Sr. Antônio Emetério Batista (peça 49) ,
14.2. Ofício 783/2018-TCU/SecexTCE, Sra. Chêlia Maria Silva (peça 48) ;
14.3. Ofício 784/2018-TCU/SecexTCE, Sra. Cláudia Melo Coelho (peça 47) ; 
14.4. Ofício 785/2018-TCU/SecexTCE, Sr. Manoel Erivaldo Caldas dos Santos (peça 46) ; e
14.5. Ofício 786/2018-TCU/SecexTCE, Sr. Marco Antônio Rodrigues de Sousa (peça 45) .
15. Os responsáveis foram regularmente notificados, conforme demonstram os retornos dos avisos de recebimento (AR) acostados às peças 50, 51, 52, 60 e 61.
16. Os Srs. Manoel Erivaldo Caldas dos Santos e Marco Antônio Rodrigues de Sousa apresentaram alegações de defesa, as quais foram recepcionadas na Sec-MA em 25/10/2018 (peças 58 e 59) , enquanto que o Sr. Antônio Emetério Batista e as Sras. Chêlia Maria Silva e Cláudia Melo Coelho não atenderam às notificações, incidindo em revelia, nos termos do art. 12, § 3º, da Lei 8.443/1992.
EXAME TÉCNICO
Alegações de defesa apresentadas
17. Os Srs. Manoel Erivaldo e Marco Antônio apresentaram alegações de defesa de idêntico teor, a seguir parcialmente reproduzidas:
a) enquanto secretário de governo municipal, tinha responsabilidade limitada quanto à aplicação dos recursos recebidos e principalmente quanto à prestação de contas (peça 58/59, p. 1) ;
b) na qualidade de exsecretário municipal, apenas cumpriu com suas obrigações de forma legítima e bem resolvida, somente participando da administração obedecendo às diretrizes do governo e respeitando os pareceres e opiniões das pastas e assessorias competentes (peça 58/59, p. 1) ;
c) ao secretário cabia tão somente confiar nas manifestações expressas e fundamentadas dos seus subordinados, não se cogitando, nem de longe, que teria, de alguma forma, praticado atos de irregularidades com recursos recebidos do FNS (peça 58/59, p. 1) ;
D) não possui documentos relativos aos recursos fiscalizados pela presente TCE, os quais não tinha sequer a obrigação de manter em arquivo pessoal (peça 58/59, p. 2) ;
e) a administração municipal em vigor cuidou de apresentar (cópias em anexo) as devidas ações em desfavor do exgestor José Martinho dos Santos Barros, o maior responsável pela possível malversação de recursos da saúde (peça 58/59, p. 2) ;
f) no exercício de sua atividade de exsecretário municipal, sem jamais ter feito parte da área da Saúde para conferir a regular aplicação de recursos e sem ter conhecimento para constatar a regularidade da prestação de contas, agiu no exercício regular de sua função pública, sem se valer de quaisquer artifícios visando macular os recursos percebidos, pois sua função era alheia aos atos de trabalhos técnicos da área (peça 58/59, p. 2) ;
g) os procedimentos por ele perpetrados durante sua passagem pela administração do Município de Cantanhede/MA se fizeram adequados, onde a função exercida não gerou nenhum prejuízo ao erário, pois, agiu sempre com lisura, em perspectiva de absoluta legalidade (sem dolo) , sob completa boa-fé, ética e profissionalismo, e ainda sob o comando do então prefeito municipal (peça 58/59, p. 2) .
Análises
18.  A Lei 8.080/1990 dispõe sobre o SUS. No que se refere à movimentação dos recursos, o inciso III do art. 9° combinado com o § 2° do art. 32 desta lei estabelece que cabe ao gestor municipal de saúde atuar como ordenador de despesas dos recursos do FMS. Ou seja, segundo esta lei, os recursos repassados pelo FNS aos municípios devem ser geridos pelo secretário municipal de saúde ou por secretário com atribuição equivalente.
19. No entanto, a gestão dos recursos do FMS de Cantanhede/MA não era gerida pelo secretário municipal de saúde, mas em conjunto pelos secretários municipais de administração e finanças e de governo, em razão de Decretos e Portarias emitidos pelo então prefeito municipal. A constatação 308023 contida no relatório de auditoria do Denasus (peça 30, p. 1) é bastante elucidativa: verbis, 
No período de janeiro de 2010 a janeiro de 2014 foi constatado que os recursos do Fundo Municipal de Saúde não são (sic) gerenciados pela Secretaria Municipal de Saúde.
A gestão dos recursos do Fundo Municipal de Saúde é exercida pelo Secretário Municipal de Administração e Finanças, António Emetério Batista juntamente com o Secretário Municipal de Governo, Manoel Erivaldo Caldas dos Santos, conforme consta nas Declarações com data de 13/02/2014, emitidas pela Secretária Municipal de Saúde, Cláudia Melo Coelho, nos Decretos n° 006/2009, n° 007/2009, n° 003/2011 e Portaria n° 015/2013, assinados pelo Prefeito Municipal, Jose Martinho dos Santos Barros, designando os Secretários Municipais de Administração e Finanças e de Governo para exercerem a função de Ordenadores de Despesas da Prefeitura Municipal de Cantanhede, o que contraria o inciso III do art. 9°, combinado com o § 2° do art. 32 da Lei n° 8.080/1990, no que se refere a movimentação dos recursos do SUS, devendo o Gestor Municipal de Saúde atuar como ordenador de despesas dos recursos do Fundo Municipal de Saúde.
20. Portanto, a gestão dos recursos do FMS do Município de Cantanhede/MA era tríplice: do secretário municipal de saúde, por disposição legal, e dos secretários municipais de administração e fazenda e de governo, por determinação do prefeito municipal à época
21. Os documentos (notas de empenho) acostados à peça 8, p. 13 e 24, contêm carimbos e assinaturas de três gestores, quais sejam, do secretário municipal de administração e fazenda António Emetério Batista, do secretário municipal de governo Manoel Erivaldo Caldas dos Santos e da secretária municipal de saúde Cláudia Melo Coelho. Essas notas de empenho demonstram que estes três gestores exerciam a gestão conjunta dos recursos do FMS.
22. Logo, as alegações de defesa apresentadas não podem ser acolhidas pelo TCU. Primeiro porque não é verdade que, como ordenadores de despesas, tinham responsabilidades limitada quanto à aplicação dos recursos. Pelo contrário, eram suas responsabilidades autorizar os pagamentos das despesas somente depois delas comprovadas, de modo a cumprir as regras impostas pelo arts. 63 da Lei 4.320/1964 e 36 do Decreto 93.872/1986. 
23. Em segundo lugar, porque não é verdade que tenham cumprido suas obrigações de forma legitima e bem resolvida, pois se assim o fizessem não teriam infringido os dispositivos mencionados acima. 
24. Em terceiro, também não verdade que ao secretário cabia tão somente confiar nas manifestações expressas e fundamentadas dos seus subordinados. Não bastava confiar nos subordinados, mas era necessário exercer a supervisão dos trabalhos executados por aqueles, consoantes as atribuições do cargo de OD definidos pelo § 1º do art. 80 do Decreto-lei 200/1967, ou seria o cargo de secretário de governo mera concessão de cargo público, sem nenhum comprometimento com a regular gestão dos recursos, destinado apenas para compensar o apoio ao então prefeito municipal?
25. Em quarto, embora preferível e desejável, não se exige do gestor que este seja ligado à área de saúde para conferir a regular aplicação de recursos públicos afetos à saúde. O que se exige é comprometimento de aplicar os recursos de forma correta, passando pela observação das normas legais e regulamentares, o que não foi o caso dos então secretários municipais de governo.
26. Em quinto lugar, contrariamente ao argumento apresentado, os procedimentos exercidos pelos exsecretários municipais não se fizeram adequados, haja vista o pagamento de despesas não comprovadas, com infringência aos dispositivos mencionados anteriormente. Não há possibilidade de agir com lisura e boa-fé sem observar as disposições legais e regulamentares, pois são justamente as normas que garantem a transparência na aplicação dos recursos, assegurando que eles venham a ser aplicados na finalidade pública a que se destinam. Ademais, agir sob comando do então prefeito municipal não garante lisura, legalidade, boa-fé, ética ou profissionalismo. Esses fatores são assegurados com o estrito cumprimento da verdadeira função pública.
27. Adicionalmente, o argumento de que a administração municipal em vigor cuidou de apresentar ações em desfavor do exgestor José Martinho dos Santos Barros, que seria, na visão dos exsecretários municipais de governo, o maior responsável pela possível malversação de recursos da saúde, não aproveitam aos exsecretários, uma vez que não são suficientes para transferir a responsabilidade da gestão dos recursos da saúde para o exprefeito.
28. Por último, o argumento de não possuírem documentos relativos aos recursos repassados pelo FNS, sobre os quais alegam que não tinham a obrigação de manter em arquivo pessoal, também não lhes aproveitam. Não se trata de os gestores manter documentação em arquivo pessoal, mas da obrigação inarredável de prestar contas dos recursos públicos despendidos.
29. Ausentes a boa-fé dos responsáveis, que efetuaram as despesas irregulares sem amparo legal ou normativo, contrariando disposições contidas nos arts. 63 da Lei 4.320/1964 e 36 do Decreto 93.872/1986, sendo razoável afirmar que era exigível dos gestores conduta diversa daquela que eles adotaram, uma vez que, como secretários municipais de governo, deviam ter consciência de que as despesas praticadas com recursos do SUS necessitavam ser comprovadas.
30. Deixar de fornecer comprovantes de despesas realizadas no âmbito da secretaria municipal de saúde de Cantanhede/MA, quando estes constituíam requisitos imprescindíveis para a regular liquidação da despesa, contrariou o disposto nos arts. 63 da Lei 4.320/1964 e 36 do Decreto 93.872/1986. Portanto, as alegações de defesa apresentadas pelos senhores Manoel Erivaldo Caldas dos Santos e Marco Antônio Rodrigues de Sousa não devem ser acatadas pelo TCU.
31. Consequentemente, o Tribunal deve rejeitar as alegações de defesa apresentadas pelos senhores Manoel Erivaldo Caldas dos Santos e Marco Antônio Rodrigues de Sousa, julgar suas contas irregulares, condená-los em débito e aplicar-lhes a multa pertinente.
Revelia do Sr. Antônio Emetério Batista e das Sras. Chêlia Maria Silva e Cláudia Melo Coelho
32. O art. 22, inciso I, da Lei 8.443/1992, c/c o art. 179, inciso II, do Regimento Interno do TCU (RI/TCU) estabelecem que as comunicações processuais realizadas pelo Tribunal devem ser feitas mediante carta registrada, com AR que comprove a entrega no endereço do destinatário. 
33. Observa-se que não é necessária a entrega pessoal das comunicações processuais realizadas pelo TCU, razão pela qual o AR não precisa ser assinado pelo próprio destinatário. Assim, apenas quando o AR específico não estiver presente é que se verificará nos autos a existência de outros elementos que comprovem a ciência da parte. 
33. Também não há que se falar em aplicação subsidiária das disposições contidas no Código de Processo Civil, pois a matéria é regulada por normativo específico desta Corte de Contas, editado no exercício de sua competência constitucional. 
34. A validade de tal critério de comunicação processual é referendada pela jurisprudência deste Tribunal, conforme os Acórdão 3254/2015-TCU-Primeira Câmara, rel. Benjamin Zymler; 7.477/2015-TCU-1ª Câmara, rel. José Múcio Monteiro; 6.929/2015-TCU-1ª Câmara, rel. Benjamin Zymler; 6.732/2015-TCU-1ª Câmara, rel. Benjamin Zymler. 
35. O entendimento desta Corte de Contas também encontra amparo em deliberação do Plenário do Supremo Tribunal Federal, proferida em sede de agravo regimental em mandado de segurança, MSAgR 25.816/DF, publicada no Diário de Justiça de 4/8/2006. 
36. Assim, são válidas as notificações feitas, porquanto realizadas conforme os normativos vigentes, tendo sido os ARs referentes aos ofícios notificatórios encaminhados para os endereços dos responsáveis, conforme documentos juntados às peças 53, 54 e 55.
37. Regularmente citados, os responsáveis não compareceram aos autos. Operam-se, portanto, os efeitos da revelia, dando-se prosseguimento ao processo, nos termos do art. 12, § 3º, da Lei 8.443/1992.
38. O efeito da revelia não se restringe ao prosseguimento dos atos processuais, como erroneamente se pode inferir do teor do mencionado dispositivo legal, vez que esse seguimento constitui decorrência lógica na estipulação legal dos prazos para que as partes produzam os atos de seus interesses. O próprio dispositivo legal citado vai mais além ao dizer que o seguimento dos atos, uma vez configurada a revelia, se dará para todos os efeitos, inclusive para o julgamento pela irregularidade das contas, como se pode facilmente deduzir.
39. Nos processos do TCU, a revelia não leva à presunção de que seriam verdadeiras todas as imputações levantadas contra os responsáveis, diferentemente do que ocorre no processo civil, em que a revelia do réu opera a presunção da verdade dos fatos narrados pelo autor. Dessa forma, a avaliação da responsabilidade do agente não pode prescindir da prova existente no processo ou para ele carreada. No caso presente, os elementos presentes nos autos indicam a realização de despesas não comprovadas.
40. Ao não apresentarem suas defesas, os responsáveis deixaram de produzir provas da regular aplicação dos recursos sob suas responsabilidades, em afronta as normas que impõem aos gestores públicos a obrigação legal de, sempre que demandados pelos órgãos de controle, apresentar os documentos que demonstrem a correta utilização das verbas públicas, a exemplo do contido no art. 93 do Decreto-lei 200/67: 'Quem quer que utilize dinheiros públicos terá de justificar seu bom e regular emprego na conformidade das leis, regulamentos e normas emanadas das autoridades administrativas competentes.'
41. Configuradas suas revelias frente à citação deste Tribunal e inexistindo comprovação da boa e regular aplicação dos recursos transferidos, não resta alternativa senão dar seguimento ao processo proferindo julgamento sobre os elementos até aqui presentes, que conduzem à irregularidade de suas contas.
42. No tocante à aferição quanto à ocorrência de boa-fé na conduta dos responsáveis, conforme determina o § 2º do art. 202 do RI/TCU, em se tratando de processo em que as partes interessadas não se manifestaram acerca das irregularidades imputadas, não há elementos para que se possa efetivamente reconhecê-la, podendo este Tribunal, desde logo, proferir o julgamento de mérito pela irregularidade das contas, nos termos do § 6º do mesmo artigo do normativo citado (Acórdão 2064/2011-TCU-Primeira Câmara, 6.182/2011-TCU-1ª Câmara, 4.072/2010-TCU-1ª Câmara, 1.189/2009-TCU-1ª Câmara, 731/2008-TCU-Plenário, 1.917/2008-TCU-2ª Câmara,  579/2007-TCU-Plenário, 3.305/2007-TCU-2ª Câmara e 3.867/2007-TCU-1ª Câmara) .
43. Assim, devem as contas do Sr. Antônio Emetério Batista e das Sras. Chêlia Maria Silva e Cláudia Melo Coelho serem julgadas irregulares, com condenação em débito e aplicação de multa, com fundamento nos arts. 12, I e II, § 3º, 16, III, c, 19 e 57 da Lei 8.443/1992, c/c os art. 209, II, e 210 do RI/TCU.
CONCLUSÃO
44.  Diante da revelia do Sr. Antônio Emetério Batista e das Sras. Chêlia Maria Silva e Cláudia Melo Coelho e inexistindo nos autos elementos que permitam concluir pela ocorrência de boa-fé ou de outros excludentes de culpabilidade em suas condutas, propõe-se que suas contas sejam julgadas irregulares e que sejam condenados em débito, bem como lhes seja aplicada a multa prevista no art. 57 da Lei 8.443/1992.
45. Em face da análise promovida nos itens 18 a 30, propõe-se rejeitar as alegações de defesa apresentadas pelos Srs. Manoel Erivaldo Caldas dos Santos e Marco Antônio Rodrigues de Sousa uma vez que não foram suficientes para sanear as irregularidades a eles atribuídas. Ademais, inexistem nos autos elementos que demonstrem suas boas-fés ou a ocorrência de outros excludentes de culpabilidade. Desse modo, suas contas devem, desde logo, serem julgadas irregulares, nos termos do art. 202, § 6º, do RI/TCU, procedendo-se às suas condenações em débito e à aplicação da multa prevista no art. 57 da Lei 8.443/1992.
PROPOSTA DE ENCAMINHAMENTO
46. Diante do exposto, submete-se os autos à consideração superior, propondo ao Tribunal:
a) com fundamento nos arts. 1º, inciso I, 16, inciso III, alíneas 'b' e 'c' e § 2º da Lei 8.443/1992, c/c os arts. 19 e 23, inciso III, da mesma lei, e com arts. 1º, inciso I, 209, inciso III, e § 5º, 210 e 214, inciso III, do Regimento Interno/TCU, que sejam julgadas irregulares as contas do Sr. Antônio Emetério Batista (CPF XXX.080.123-XX) , na condição de exsecretário municipal de administração de Cantanhede/MA, do Sr. Manoel Erivaldo Caldas dos Santos (CPF XXX.621.203-XX) , na condição de exsecretário municipal de governo de Cantanhede/MA, do Sr. Marco Antônio Rodrigues de Souza (CPF XXX.176.743-XX) , na condição de exsecretário municipal de governo de Cantanhede/MA, da Sra. Chêlia Maria Silva (CPF XXX.461.503-XX) , na condição de exsecretária municipal de saúde de Cantanhede/MA e da Sra. Cláudia Melo Coelho (CPF XXX.535.393-XX) , na condição de exsecretária municipal de saúde de Cantanhede/MA, e condená-los, em solidariedade entre eles, ao pagamento das quantias a seguir especificadas, com a fixação do prazo de quinze dias, a contar das notificações, para comprovarem, perante este Tribunal (art. 214, inciso III, alínea 'a', do Regimento Interno) , o recolhimento das dívidas aos cofres do Fundo Nacional de Saúde, atualizadas monetariamente e acrescidas dos juros de mora, calculados a partir das datas discriminadas, até a data dos recolhimentos, na forma prevista na legislação em vigor
a.1) débito de responsabilidade solidária do Sr. Emetério Batista (CPF XXX.080.123-XX) , do Sr. Manoel Erivaldo Caldas dos Santos (CPF XXX.621.203-XX) e da Sra. Cláudia Melo Coelho (CPF XXX.535.393-XX) :
                         TRIBUNAL DE CONTAS DA UNIÃO		TC Processo 031.955/2017-7
	Valor Original (R$) 
	Data da Ocorrência 

	    6.624,94 
	03/05/2010

	    1.619,83 
	12/05/2010

	    5.005,11 
	13/05/2010

	   17.485,93 
	23/06/2010

Valor atualizado até 7/3/2019: R$ 64.198,42 (peça 62) 
	a.2) débito de responsabilidade solidária do Sr. Antônio Emetério Batista (CPF XXX.080.123-XX) , do Sr. Marco Antônio Rodrigues de Souza (CPF XXX.176.743-XX) e da Sra. Cláudia Melo Coelho (CPF XXX.535.393-XX) : 
	Valor Original (R$) 
	Data da Ocorrência 

	   30.679,49 
	09/05/2011

	   11.948,15 
	05/10/2011

	   64.170,00 
	21/02/2013

	   21.390,00 
	24/10/2013

	   10.695,00 
	28/11/2013

	   10.695,00 
	24/12/2013

	   10.695,00 
	24/01/2014

	    6.690,00 
	21/02/2013

	    6.690,00 
	02/10/2013

	    3.345,00 
	24/01/2014

Valor atualizado até 7/3/2019: R$ 287.437,92 (peça 63) 
	a.3) débito de responsabilidade solidária do Sr. Emetério Batista (CPF XXX.080.123-XX) , do Sr. Marco Antônio Rodrigues de Souza (CPF XXX.176.743-XX) e da Sra. Chêlia Maria Silva (CPF XXX.461.503-XX) :
	Valor Original (R$) 
	Data da Ocorrência 

	   74.865,00 
	21/03/2013

	   53.475,00 
	22/04/2013

	   21.390,00 
	24/05/2013

	   21.390,00 
	25/07/2013

	   21.390,00 
	26/08/2013

	   21.390,00 
	24/09/2013

	   10.035,00 
	21/03/2013

	   10.035,00 
	03/05/2013

	    6.690,00 
	23/05/2013

	    6.690,00 
	25/06/2013

	   10.035,00 
	25/07/2013

	   10.035,00 
	26/08/2013

Valor atualizado até 7/3/2019: R$ 424.808,22 (peça 64) 
b) aplicar aos Srs. Antônio Emetério Batista (CPF XXX.080.123-XX) , Manoel Erivaldo Caldas dos Santos (CPF XXX.621.203-XX) e Marco Antônio Rodrigues de Sousa (CPF XXX.176.743-XX) e às Sras. Chêlia Maria Silva (CPF XXX.461.503-XX) , Cláudia Melo Coelho (CPF XXX.535.393-XX) , individualmente, a multa prevista no art. 57 da Lei 8.443/1992 c/c o art. 267 do Regimento Interno/TCU, com a fixação do prazo de quinze dias, a contar das notificações, para comprovarem, perante este Tribunal (art. 214, inciso III, alínea 'a', do Regimento Interno) , o recolhimento das dívidas aos cofres do Tesouro Nacional, atualizadas monetariamente desde a data do acórdão que vier a ser proferido até a dos efetivos recolhimentos, se forem pagas após o vencimento, na forma da legislação em vigor;
c) autorizar, desde logo, nos termos do art. 28, inciso II, da Lei 8.443/1992, a cobrança judicial das dívidas, caso não atendidas as notificações;
D) autorizar também, desde logo, se requerido, com fundamento no art. 28, inciso I, da Lei 8.443/1992 c/c o art. 217, §§ 1º e 2º do Regimento Interno/TCU, o parcelamento da dívida em até 36 parcelas, incidindo sobre cada parcela, corrigida monetariamente, os correspondentes acréscimos legais fixando-lhe o prazo de quinze dias, a contar do recebimento da notificação, para comprovar perante este Tribunal o recolhimento da primeira parcela, e de trinta dias, a contar da parcela anterior, para comprovar os recolhimentos das demais parcelas, devendo incidir sobre cada valor mensal, atualizado monetariamente, os juros de mora devidos, no caso do débito, na forma prevista na legislação em vigor, alertando o responsável de que a falta de comprovação do recolhimento de qualquer parcela importará o vencimento antecipado do saldo devedor, nos termos do § 2º do art. 217 do Regimento Interno deste Tribunal;
e) encaminhar cópia da deliberação ao Procurador-Chefe da Procuradoria da República no Estado do Maranhão, nos termos do § 3º do art. 16 da Lei 8.443/1992 c/c o § 7º do art. 209 do Regimento Interno do TCU, para adoção das medidas cabíveis; e comunicar-lhe que o relatório e o voto que a fundamentarem podem ser acessados por meio do endereço eletrônico www.tcu.gov.br/acordaos e que, caso haja interesse, o Tribunal pode enviar-lhe cópia desses documentos sem qualquer custo.".
É o relatório.

não há.

Procurador Marinus Eduardo De Vries Marsico.

TOMADA DE CONTAS ESPECIAL. RECURSOS DO SUS. AUDITORIA DO DENASUS. AUSÊNCIA DE COMPROVANTES DE DESPESAS FARMACÊUTICAS. AUSÊNCIA DE PRODUÇÃO MÉDICA E ODONTÓLOGA E RESPECTIVOS REGISTROS DE PAGAMENTO. CITAÇÃO. ALEGAÇÕES DE DEFESA POR DOIS GESTORES. NÃO ACATAMENTO. REVELIA DOS DEMAIS. CONTAS IRREGULARES. DÉBITO. MULTA. REMESSA AO MPU.

TOMADA DE CONTAS ESPECIAL (TCE)

Secretaria de Controle Externo de Tomada de Contas Especial (SecexTCE).

Em exame tomada de contas especial (TCE) instaurada pelo Fundo Nacional de Saúde (FNS) , em desfavor dos Srs. Antônio Emetério Batista, Marco Antônio Rodrigues de Sousa e Manoel Erivaldo Caldas dos Santos e das Sras. Cláudia Melo Coelho e Chêlia Maria Silva, na condição de exsecretários (as) municipais de Cantanhede/MA, em razão da não comprovação da regular aplicação dos recursos repassados pela União àquela municipalidade nos exercícios de 2010, 2011, 2013 e 2014, na modalidade fundo a fundo.
Preliminarmente, destaco que o município possui cerca de 21.000 habitantes, sendo que a atenção básica à saúde na localidade era desenvolvida por meio de oito equipes prestando serviços relacionados à saúde da família e cinco equipes de saúde bucal, bem como 59 agentes comunitários de saúde, todos referenciados em seis unidades de saúde (peça 30, p. 6) .
O presente feito foi instaurado pelo Fundo após auditoria realizada em 2014 pelo Departamento Nacional de Auditoria do Sistema Único de Saúde (Denasus) , sob o nº 13794, motivada por solicitação do Ministério Público Federal (MPF) em atendimento à denúncia formulada por vereador do município versando sobre contratação da Cooperativa de Profissionais Específicos da Saúde - Coopes (peça 29, p. 4) .
Por meio da referida fiscalização detectaram-se indícios de dano ao erário na monta de R$ 475.153,45 (peça 30, p. 36) , em razão de:
	
a) ausência de documentação comprobatória da despesa, relativamente ao bloco Assistência Farmacêutica (peça 30, p. 28-30, constatação 311488) ;
	b) ausência de apresentação de produção e registros de pagamento a profissional médico da equipe Estratégia Saúde da Família (ESF) , evidenciando falta de profissional médico em seis equipes de Saúde da Família por período superior a sessenta dias, máximo permitido pela legislação (peça 30, p. 30-36, constatação 310944) ; e 
	c) ausência de apresentação de produção e registros de atendimento de profissional odontólogo da equipe Estratégia Saúde Bucal (ESB) , evidenciando falta de dentista em duas equipes de Saúde da Família por período superior a sessenta dias (peça 30, p. 30-36, constatação 310945) .
Compulsando os autos, saliento que a irregularidade 'a' supra decorreu da ausência de comprovantes de despesas realizadas nos meses de maio e junho de 2010 e de maio e outubro de 2011, com recursos da Assistência Farmacêutica Básica (conta corrente 13.830-4, agência 1734-5 do Banco do Brasil) , no total de R$73.363,45 (peça 29, p. 22-23, constatação 311488) .
Quanto às irregularidades 'b' e 'c', a partir do cotejo dos registros constantes do CNES (Cadastro Nacional de Estabelecimentos de Saúde) e das folhas de pagamento da ESF (Estratégia Saúde da Família) e ESB (Estratégia de Saúde Bucal) , a equipe do Denasus constatou ausência de registros de atendimento para determinadas equipes de profissionais, no ano de 2013, concluindo-se que "o total de médicos [e odontólogos] que efetivamente exerciam atividades (..) era inferior à quantidade de equipes" implantadas no SIAB (Sistema de Informação da Atenção Básica) e cadastradas no CNES (Cadastro Nacional de Estabelecimentos de Saúde) . Tal descompasso gerou, segundo cálculos daquela equipe, dano ao erário da ordem de R$ 331.545,00 e R$ 70.245,00, respectivamente, em relação aos médicos e odontólogos (constatações 310944 e 310945) .
Além das irregularidades supra, causadoras de dano ao erário, o Denasus identificou (peça 30, p. 1) que os recursos repassados pelo FNS não eram geridos pela Secretaria Municipal de Saúde, mas conjuntamente também pela Secretaria Municipal de Administração e Finanças e Secretaria municipal de governo, fato que contraria o inciso III do art. 9° c/c o disposto no § 2° do art. 32 da Lei 8.080/1990.
Já no âmbito desta Corte, foi promovida a citação solidária dos seguintes responsáveis, consoante delimitação das responsabilidades à peça 3 e à peça 33, p. 3: 
	Nome
	Cargo ocupado
	Período (s) 

	Antônio Emetério Batista
	Secretário municipal de administração
	2/1/2009 a 31/12/2012 e 2/1/2013 a 11/6/2014

	Manoel Erivaldo Caldas dos Santos
	Secretário municipal de governo
	2/1/2009 a 1/3/2011

	Marco Antônio Rodrigues de Souza
	Secretário municipal de governo
	1º/3/2011 a 31/12/2012 e 
2/1/2013 a 11/6/2014

	Cláudia Melo Coelho
	Secretária municipal de saúde
	2/1/2009 a 31/12/2012, 2/1/2013 a 28/2/2013 e 1º/10/2013 a 11/6/2014

	Chêlia Maria Silva
	Secretária municipal de saúde
	27/2/2013 a 30/9/2013

Após examinar as alegações de defesa apresentadas, a SecexTCE, em sua derradeira instrução (peça 65) , propôs, com a chancela do Parquet especial (peça 68) , julgar irregulares as presentes contas, condenando os responsáveis ao débito apurado nos autos - consoante os períodos de gestão -, aplicando-se a multa estatuída no art. 57 da Lei Orgânica.
Acolho, na essência, o referido encaminhamento e a respectiva análise, a qual adoto como razões de decidir, sem prejuízo das considerações que se seguem.
Registro que, embora regularmente citados (peças 50, 51 a 57, 52, 60 e 61) , apenas os Srs. Manoel Erivaldo Caldas dos Santos e Marco Antônio Rodrigues de Sousa apresentaram alegações de defesa (peças 58 e 59) . 
Assim sendo, o Sr. Antônio Emetério Batista e as Sras. Chêlia Maria Silva e Cláudia Melo Coelho, ao deixarem de atender às notificações, devem ser declarados revéis, nos termos do art. 12, § 3º, da Lei 8.443/1992.
Quanto às alegações de defesa apresentadas pelos Secretários de governo à época (peças 58-59) , de igual teor, noto que foram analisadas com propriedade pela unidade instrutória (peça 65) . 
Considero que a aposição da assinatura dos secretários de governo em notas de empenho e ordens pagamento constantes dos autos (peça 8, p. 13 e 24; peça 9, p. 9-10, 15 e 21; peça 21, p. 27, entre outros) - ao lado dos secretários de administração e de saúde - confirmam o apontamento da equipe de auditoria do Denasus (peça 30, p. 1) no sentido de que a gestão dos recursos de saúde no município era participada também pelo secretário municipal de governo.
Entendo que tal firma não consiste em mero "de acordo" para dar prosseguimento à execução da despesa. Trata-se de uma "cadeia de autorizações", que, entendo, não possuem papel meramente formal. Cada "ator" possui uma parcela de responsabilidade por concordar e dar seguimento ao processo de execução da despesa. Eventual ressalva do secretário poderia ter evitado o dano ao erário, o que não ocorreu. Assim, restando estabelecido o nexo de causalidade entre a conduta e o dano, não é possível acolher os argumentos apresentados pelos responsáveis citados. 
Em acréscimo, não socorre os defendentes o argumento de que foram apresentadas representações criminais (peça 58, p. 20-27) e ações por atos de improbidade administrativa (peça 58, p. 43-61) em desfavor do exprefeito, Sr. José Martinho dos Santos Barros, o qual seria, na visão dos exsecretários municipais de governo, o maior responsável pela possível malversação de recursos da saúde, na medida em que o simples manejo destas petições é insuficiente para transferir-lhe a responsabilidade pela gestão dos recursos da saúde.
Destarte, acolho a proposta instrutória no sentido de julgar irregulares as presentes contas, condenando os cinco responsáveis citados ao débito levantado pelo Denasus, aplicando-se-lhes a multa legal.
Deixo de acompanhar tão somente a proposição de, desde já, autorizar-se o parcelamento das dívidas imputadas, tendo em vista entender tratar-se de providência que somente deve ser adotada em face de solicitação do interessado.
Ante o exposto, manifesto-me por que o Tribunal aprove o acórdão que ora submeto à deliberação deste Colegiado.
TCU, Sala das Sessões Ministro Luciano Brandão Alves de Souza, em 13 de agosto de 2019.
AUGUSTO SHERMAN CAVALCANTI 
Relator